臺灣板橋地方法院交通事件裁定　　　　96年度交聲字第1476號
原處分機關　交通部公路總局臺北區監理所蘆洲監理站
異　議　人　甲○○
即受處分人
上列異議人因違反道路交通管理處罰條例案件，對於交通部公路
總局臺北區監理所蘆洲監理站於96年9 月20日所作出之北監蘆字
第裁46－C00000000號處分（原舉發通知單：北縣警交字第C0000
0000號），聲明異議，本院裁定如下：
    主  文
原處分撤銷。
甲○○不罰。
    理  由
一、異議理由略以：裁決書記載異議人於民國91年7 月28日20時
    53分許，在臺北縣三重市○○路，因有「拒絕接受酒精濃度
    測試之檢定」違規事實，為值勤員警當場開單告發。然異議
    人係於91年7 月28日下午約8 時30分許，從力行路2 段27號
    5 樓姐姐家中下樓等待朋友，因站久始順勢坐於自己機車上
    ，才一會就有警員前來要求出示機車證明，並要求異議人酒
    測，因異議人認為並無酒駕何須酒測，警員無視異議人意見
    ，告知異議人如要行照來警局拿，隨即離去；直到異議人接
    獲裁決書告知，即前往板橋監理站查詢、申訴。異議人坐於
    自己機車上，車上並無鑰匙，且機車引擎是冷的，如何證明
    異議人有酒駕？況異議人依員警告知提出行照證明機車為異
    議人所有，未料警員堅稱異議人有酒駕而取走行照，並告知
    異議人如要行照來警局拿，卻未告知應前往哪所警局，異議
    人實在無法理解等為由，向本院提起異議。
二、原處分機關以異議人即受處分人甲○○於民國91年7 月28日
    20時53分許，在臺北縣三重市○○路某處【本院按：裁決書
    違規地點欄並未載明確實違規處所】，因「拒絕接受酒精濃
    度測試之檢定」之違規事實，而依道路交通管理處罰條例第
    35條第3 項規定裁處【本院按：道路交通管理處罰條例業於
    94年12月28日修正公布，定自95年7 月1 日施行；上開規定
    已修正移列為該條例第25條第4 項】，固非無見。
三、惟查：
(一)、按時效制度與人民權利義務有重大關係，其目的在於尊重既
    存之事實狀態，及維持法律秩序之安定，與公益有關，須逕
    由法律明定，不得授權行政機關衡情以命令訂定或由行政機
    關依職權以命令訂之（司法院大法官解釋釋字第474 號解釋
    理由書參照）。況國家刑罰權對於死刑、無期徒刑等此種重
    罪，尚設有追訴權時效制度（刑法第80條以下參照），對於
    惡性輕微之行政罰，如妨害安寧秩序、善良風俗等，亦有社
    會秩序維護法第31條：「違反本法行為，逾2 個月者，警察
    機關不得訊問、處罰，並不得移送法院。前項期間，自違反
    本法行為成立之日起算。但其行為有連續或繼續之狀態者，
    自行為終了之日起算」之裁處時效規定，則對於惡性更低之
    交通秩序罰，焉有放任而永久追訴處罰之理？有鑑於此，行
    政罰法業於94年1 月14日經立法院三讀制定，同年2 月5 日
    經總統公布，該法第27條規定：「行政罰之裁處權，因3 年
    期間之經過而消滅」、「前項期間，自違反行政法上義務之
    行為終了時起算。但行為之結果發生在後者，自該結果發生
    時起算」，其立法理由略以：「本條係有關行政罰裁處權時
    效之規定。按行政罰裁處權之行使與否，不宜懸之過久，而
    使處罰關係於不確定狀態，影響人民權益，惟亦不宜過短，
    以免對社會秩序之維護有所影響」等語，可知公路監理主管
    機關對於違反道路交通管理事件行為人，其是否行使裁罰權
    ，實不宜久懸不決，而使處罰關係處於不確定狀態，致影響
    人民權益（採同此見解者，可參臺灣高等法院95年度交抗字
    第89號、第926 號等裁定）。準此，足悉時效制度之功能，
    實為求法秩序之早日確定所必要，自不容行政機關作出違背
    此一法秩序安定原則之舉措。
(二)、次按，行政行為應受法律及一般法律原則之拘束；又行政行
    為應以誠實信用之方法為之，並應保護人民正當合理之信賴
    ，行政程序法第4 條、第8 條分別定有明文。行政行為應以
    誠實信用之方法為之，及需符合信賴保護原則，早為我國學
    界及實務界所肯認，前揭行政程序法有關之規定，係此一原
    則之明文化，且係法律所揭示之行政程序保障原則，乃行政
    法理上具有憲法位階之法律原則，故前揭行政程序法、行政
    罰法規定，於行政機關作出之行政行為，均應予以適用。至
    所謂「誠實信用原則」，係在具體的權利義務之關係，依正
    義公平之方法，確定並實現權利之內容，避免一方犧牲他方
    利益以圖利自己，應以權利人及義務人雙方利益為衡量依據
    ，並應考察權利義務之社會上作用，於具體事實妥善運用之
    方法（同參見臺灣高等法院95年度交抗字第89號、第686 號
    等裁定）。是如發生於行政罰法施行前之交通違規行為，公
    路監理主管機關長期怠於作成裁決，不但使裁處權長久處於
    懸而未決狀態，且致使異議人遭受處罰機關突襲性之行政裁
    罰，因此蒙受重大之不利益，顯已違反人民對於交通裁罰制
    度之合理信賴，亦與誠實信用原則有悖，且違反情節重大；
    況處罰機關長時間延宕而未作出裁決或裁決後遲未執行，如
    人民對於違規事實有所爭執，往往亦因時隔久遠，致未能立
    即提出有利之證據，實影響其權益甚鉅。故而，處分機關長
    時間怠於執行交通裁罰處分之不利益，應責由其自行承擔，
    並無轉嫁由人民承受之理。
(三)、而按，86年1 月22日修正之道路交通管理處罰條例第90條第
    1 項規定：「違反本條例之行為，自行為成立之日起，為有
    連續或繼續之狀態者，自行為終了之日起，逾3 個月不得舉
    發，但汽車肇事致人受傷或死亡案件，因肇事責任不明，已
    送鑑定者，其期間自鑑定終結之日起算。」【本院按：此部
    分，迄今仍予保留】、第2 項則為：「前項案件自確定之日
    起逾3 年未執行者，免予執行。」【本院按：條例第2 項部
    分，已於90年1 月17日廢止免予執行規定迄今，此與行政罰
    法第27條第1 項行政罰之3 年裁處期限之立法意旨相同，但
    條例予以廢止，其目的則係要貫徹執行。換言之，公路監理
    機關可以永久作出執行措施，其立法優劣於此從缺，不予論
    述，待有智者作出合法以及合理性判斷】；觀諸本條立法修
    正說明係：「原條例對於違反本條例行為之舉發與處罰執行
    未有期間規定，就社會秩序之安定，有欠妥適，是以增列違
    反本條例行為之舉發與處罰執行期限，免使違反本條例之行
    為，有久未舉發或處罰確定久未執行之情形存在。」等語（
    參見86年1 月22日道路交通管理處罰條例部分條文修正草案
    條文對照表第90條說明項）。故86年1 月22日增修之第90條
    ，其規範事項可分為二部分，其一為舉發3 個月期限之限制
    規定【本案並未逾越3 個月之舉發期間】，另一則為處罰之
    3 年執行期間規定（為強制性規定，本案即係此一行政處罰
    法律效力之規範性解釋事項）。因之，前者舉發（包含具有
    處罰性質內涵之『裁決』）屬於行政罰之性質，程序上並無
    「舉發」與「裁決」分割為兩種不同之法律效果，易言之，
    「舉發」於法律實質意義內涵係屬處罰之本意，不因交通監
    理行政程序處理上區分「舉發」與「裁決」二項步驟而異其
    法律效果；後者，則係違規行為於處罰確定後之執行期限問
    題。又，違反道路交通管理處罰條例之行為，由左列機關處
    罰之：違反本條例第12條至68條之規定者，由公路主管機關
    【按即公路監理單位，本案即屬之】處罰……（參見道路交
    通管理處罰條例第8 條第1 項第1 款；又此規定於86年1 月
    22日修正後迄今，僅有於94年12月28日修正時，將「左列」
    文字修正為「下列」，其餘事項均未變更），故在交通事件
    之處罰程序，並未區別為「舉發處分」與「裁決處分」（按
    ：此係單一之處分，非兩階段之前後處分，亦非性質不同之
    處分）之情形，是參照第90條之立法增修精神，有如上所述
    之「舉發期間」與「處罰確定後之執行期間」二者，其規定
    內涵，乃法律為使交通違規案件能儘早結案，係為斟酌考慮
    動力交通工具日益成長以及交通繁忙攸關人民權益暨生活之
    便利起見所致，因而有早日為確定之必要，以避免懸而不決
    ，不可不察，也是法律安定性之考量。否則，一件於十數年
    前或數十年前由警察機關所為「舉發」之交通違規行為事件
    ，僅因該管警察機關就該事件，經年累月未見清理或某些層
    面之機關業務承受事宜變更，抑或公路監理主管機關業務上
    之疏失、業務承繼或承辦人員業務移交等事項產生之諸多違
    失，致長期延宕未作出裁罰，嗣於違規查詢系統偶然查得以
    仍有未清結之罰鍰案件，遂加以作出處罰措施，此一現象，
    顯已致生行政機關永久得為處罰之不確定結果發生【原條例
    於90年1 月17日修正刪除第90條第2 項，致衍生此一疑義】
    ，此均非原立法之本意，上述增修條文亦係為避免行政怠惰
    情形發生。雖道路交通管理處罰條例第90條第2 項規定已經
    修正廢止，致該條例本身無交通行政裁處之3 年執行期間此
    一時效規定，然此並非意謂公路監理主管機關得長期怠於作
    成裁決，仍屬合法。
(四)、是以，道路交通管理處罰條例規定不論是由警察機關之裁處
    或由公路監理主管機關之裁處，在法律性質上均屬行政罰，
    並不因為該條例第90條第2 項規定之廢止而認為交通事件之
    裁處即不受行政罰法暨行政法上一般法律原理原則之拘束。
    本此原則，道路交通管理處罰條例第90條之增修規定，雖已
    廢止交通行政裁處執行期間之時效規定，但公路監理主管機
    關就發生於行政罰法施行前之交通違規裁罰處分，仍非能排
    除行政罰法之適用。
四、據上論述，本件原處分（裁決書）所依據之臺北縣政府警察
    局北縣警交字第C00000000 號舉發違反道路交通管理事件通
    知單，其上記載違規時間為91年7 月28日20時53分，到案日
    期為91年8 月12日前，而本件裁決日期為96年9 月20日，即
    該處罰係在異議人違反本條例行為後5 年餘始作出裁決處分
    ；然本件違規行為之成立，並無前揭條例第90條但書所示事
    由【按即行為有連續或繼續之狀態；又修正前係規定在第90
    條第1 項】，亦非現已施行之行政罰法第27條第2 項但書所
    指情狀【按即行為之結果發生在後】，此為原處分違失之一
    ；又，原舉發單註記有「板橋監理站91年8 月6 日鍵入員○
    ○○」等情，則原處分機關鍵入本件交通違規舉發一案時，
    本案即屬已確定應予執行之處分，距離已有5 年以上，自無
    疑義。原處分機關就本件異議人為警舉發於91年7 月28日有
    拒絕接受酒精濃度測試檢定之違規事實，其裁處權之行使，
    應適用95年2 月5 日施行之行政罰法第27條第1 項規定，受
    有3 年裁處權期間之時效限制，是原處分機關之行政罰裁處
    權因3 年之期間經過而消滅，則據前述，本案原處分機關之
    裁處權已經消滅，仍於96年9 月20日為本件交通裁決處分，
    依首開說明，該處分當然無效。因此，本案原處分機關就異
    議人有於91年7 月28日拒絕接受酒精濃度測試檢定之違規行
    為，無故遲延至96年9 月20日始作成裁決，且此一延宕並無
    正當、合理之理由，則原處分機關所為本件裁決，顯已違反
    行政程序法第4 條所揭櫫之誠實信用原則而違反情節重大；
    再，本件作成裁決時間與違規時間相距已逾5 年餘，顯已超
    過行政罰法第27條第1 項所規定3 年之裁罰時效，非但行政
    罰裁處權長久處於懸而未決之狀態，且致使異議人遭受處罰
    機關突襲性之行政罰處分，並蒙受重大之不利益，亦屬違背
    人民對於交通裁罰制度之合理信賴，自與信賴保護原則有違
    ，且違反情節重大。故而，本案原處分機關既有如上重大明
    顯之瑕疵情形存在，即難謂合法，則依行政程序法第111 條
    第7 款規定，原處分無可維持，應予撤銷，另由本院諭知異
    議人不罰。
五、至異議意旨係對於本案舉發違規事實之認定為實體上執爭，
    惟原處分有如上重大明顯之瑕疵，應由本院依法予以撤銷，
    另諭知異議人不罰，已詳如前述，則異議人不服違規事實認
    定提出之辯解，於本件裁定不生影響，自毋庸一一審論，附
    此敘明。
據上論斷，應依道路交通案件處理辦法第20條，裁定如主文。
中　　華　　民　　國　　96　　年　　10　　月　　22　　日
                        交通法庭法　官　黎錦福
上列正本證明與原本無異。
如不服本裁定，應於裁定送達後5 日內敘明抗告理由，向本院提
出抗告狀。
                                書記官  蔡麗春
中　　華　　民　　國　　96　　年　　10　　月　　22　　日
